【裁判字號】    96,家訴,216
【裁判日期】    970118
【裁判案由】    分割遺產
【裁判全文】
臺灣臺中地方法院民事判決
原      告  丁○○
訴訟代理人  林見軍律師
被      告  甲○○○
            庚○○
            癸○○
兼上三人之
訴訟代理人  戊○○
被      告  丙○○
訴訟代理人  乙○○
被      告  壬○○
            辛○○
            己○○
上列當事人間分割遺產事件，本院於97年1月4日言詞辯論終結，
判決如下：
    主      文
兩造就被繼承人賴洋江所遺坐落臺中縣潭子鄉○○段１９４地號
之土地（地目田、面積８０３６．７２平方公尺），分割如附件
一臺中縣雅潭地政事務所複丈成果圖所示：Ａ部分面積８９２．
９７，分歸原告取得；Ｂ部分面積８９２．９６平方公尺，分歸
被告戊○○取得；Ｃ部分面積８９２．９７平方公尺，分歸被告
癸○○取得；Ｄ部分面積８９２．９７平方公尺，分歸被告庚○○取得；Ｅ部分面積８９２．９７平方公尺，分歸被告甲○○○
取得；Ｆ部分面積８９２．９７平方公尺，分歸被告壬○○取得
；Ｇ部分面積８９２．９７平方公尺，分歸被告辛○○取得；Ｈ
部分面積８９２．９７平方公尺，分歸被告己○○取得；Ｉ部分
面積８９２．９７平方公尺，分歸被告丙○○取得。
被繼承人賴洋江所遺存於臺中縣潭子鄉農會帳號「000000
00000000」、「00000000000000」內之
存款及其孳息，按原告及被告各九分之一比例取得。
訴訟費用由原告及被告各負擔九分之一。
    事實及理由
一、原告起訴主張：原告丁○○與被告戊○○、癸○○、庚○○
    、甲○○○、壬○○、辛○○、己○○、丙○○等人為被繼
    承人賴洋江（男、民國95年4月6日死亡）之全體繼承人，應
    繼分各9分之1。而被繼承人賴洋江遺有坐落臺中縣潭子鄉○○段194地號之土地（地目田、面積8036.72平方公尺、下稱
    系爭土地）及存於臺中縣潭子鄉農會帳號「00000000000000
    」、「00000000000000」（下稱系爭動產）內之存款。被繼
    承人賴洋江所遺前揭財產，性質並無不能分割之情，而賴洋
    江並未以遺囑禁止繼承人分割遺產，兩造亦未以契約禁止分
    割遺產，然兩造迄今仍無法達成遺產分割協議，就系爭土地
    部分，為求地盡其利，原告自得請求就系爭土地予以原物分
    割；而系爭動產亦請求依各繼承人應繼分9分之1比例分配取
    得等語，並聲明：如主文所示。
二、被告戊○○、癸○○、庚○○、甲○○○、壬○○、辛○○
    、己○○、丙○○則以：同意原告之主張及分割方案等語置
    辯。
三、原告主張其與被告戊○○、癸○○、庚○○、甲○○○、壬○○、辛○○、己○○、丙○○等人為被繼承人賴洋江（95
    年4月6日死亡）之繼承人，各應繼分9分之1。而被繼承人賴
    洋江遺有坐落臺中縣潭子鄉○○段194地號之土地（地目田
    、面積8036.72平方公尺）及存於臺中縣潭子鄉農會帳號「
    00000000000000」、「00000000000000」內之存款，該遺產
    雖經繼承登記，惟迄今尚未分割等事實，此為兩造所不爭執
    ，有原告提出戶籍謄本、現場照片等件附卷，復有本院依職
    權調閱本院豐原簡易庭96年度豐家調字第2號分割遺產卷宗
    所附原告所提地籍圖謄本、繼承系統表、財政部臺灣省中區
    國稅局遺產稅繳清證明書、土地登記第二類謄本等件為證，
    並有全戶戶籍資料查詢結果附卷，經核屬實，足信為真實。
四、按同一順序之繼承人有數人時，按人數平均繼承；繼承人有
    數人時，在分割遺產前，各繼承人對於遺產全部為公同共有
    。民法第1141條本文、第1151條本文分別定有明文，是遺產
    之公同共有係以遺產之分割為其終局目的，而以公同共有關
    係為暫時的存在。次按在公同共有遺產分割自由之原則下，
    民法第1164條規定，繼承人得隨時請求分割遺產，該條所稱
    之「得隨時請求分割」，依同法第829條及第830條第1規定
    觀之，自應解為包含請求終止公同共有關係在內，俾繼承人
    之公同共有關係歸於消滅而成為分別共有，始不致與同法第
    829條所定之旨趣相左，庶不失繼承人得隨時請求分割遺產
    之立法本旨（最高法院93年臺上字第2609號裁判參照）。本
    件被繼承人賴洋江未以遺囑禁止繼承人分割遺產，兩造亦未
    以契約禁止分割遺產，而該遺產亦無性質不得分割之情，且
    兩造對於如何分割無法達成協議，為兩造所不爭執，是原告
    以遺產分割為由，請求分割賴洋江之遺產，自屬有據。又，
    被告甲○○○為被繼承人賴洋江之配偶，而原告及被告戊○○、癸○○、庚○○、壬○○、辛○○、己○○、丙○○為
    被繼承人賴洋江之子女，依法原告及被告共9人，每人應繼
    分為9分之1，原告請求系爭土地按兩造各9分之1分別共有比
    例予以分割，亦屬遺產分割方法之一，自無不可，因原告進
    而請求分割為單獨所有，故本院乃就原物分割之分割分法裁
    判之。
五、再按分割共有物，以消滅共有關係為目的，法院裁判分割共
    有土地時，除因該土地內部分土地之使用目的不能分割
    （如道路）或部分共有人仍願維持其共有關係，應就該土地
    不予分割或准該部分共有人成立新共有關係外，應將土地分
    配於各共有人單獨所有，最高法院69年台上字第1831號判例
    可資參照。再法院裁判分割共有物，應斟酌各共有人之利害
    關係、共有物之性質、價格及利用價值、經濟效用，為適當
    之分配，以免有害社會經濟，最高法院92年度台上字第2187
    號判決要旨可資參照。查系爭土地部分，經本院於96年12月
    4日至系爭土地現場勘驗，並囑託臺中縣雅潭地政事務所測
    量員依原告主張之分割方案實施鑑測，其結果如附件一複丈
    成果圖所示。本院審酌系爭土地區分為Ａ、Ｂ、Ｃ、Ｄ、Ｅ
    、Ｆ、Ｇ、Ｈ、Ｉ計9塊，每塊面積大約皆均等（除Ｂ部分
    較平均值少0.01平方公尺），且Ｈ、Ｉ部分土地上有被告己○○、丙○○之建物，是Ｈ部分分配己○○、Ｉ部分分配丙○○，其他繼承人即不涉及建物拆除問題，本件紛爭自可一
    併解決，Ｂ部分雖較平均值少0.01平方公尺，亦經分得人即
    被告戊○○到庭表示同意（見本院97年1月4日言詞辯論筆錄
    ），是依兩造繼承人之意願，及衡量最高法院判決要旨所列
    各項標準後，認為採取如原告所示之方法為分割，應能符合
    各共有人之最佳利益，爰判決如主文第1項所示。
六、至於動產部分即被繼承人賴洋江存於臺中縣潭子鄉農會帳號
    「00000000000000」、「00000000000000」內之存款，經本
    院函請該農會函覆總金額，餘額分別為56元、5048元，有該
    農會96年11月6日潭鄉農信字第0960720247號函文附卷，查
    該動產並無不能分割之情，亦無不予分割之遺囑及約定，已
    如前述，原告主張依各繼承人應繼分9分之1比例分配取得，
    自無不可，爰判決如主文第2項所示。
七、分割共有物之訴，本質上並無訟爭性，兩造本可互換地位。
    本件原告起訴雖於法有據，但被告等人之應訴，實因訴訟性
    質所不得不然，本院認為訴訟費用由敗訴當事人負擔，顯失
    公平，而應由兩造依其應有部分之比例分擔，較為公允，爰
    諭知如主文第3項所示。
八、訴訟費用負擔之依據：民事訴訟法第80條之1、第85條第1項
    、第78條。
中    華    民    國    97    年    1     月    18    日
                  家事法庭      法  官  許冰芬
正本係照原本作成。
如對本判決上訴，須於判決送達後20日內向本院提出上訴狀。
中    華    民    國    97    年    1     月    18    日
                                書記官  黃惠閔


司法院資訊處製作；財團法人民間司法改革基金會備份。
